【裁判字號】    94,醫,11
【裁判日期】    950406
【裁判案由】    損害賠償等
【裁判全文】
臺灣高雄地方法院民事判決                94年度醫字第11號
原      告  丙○○
被      告  甲○○
訴訟代理人  李慶榮律師
            孫守濂律師
上列當事人間損害賠償事件，本院於民國95年3 月21日言詞辯論
終結，判決如下：
    主  文
原告之訴及假執行之聲請駁回。
訴訟費用由原告負擔。
    事實及理由
一、按訴狀送達後，原告不得將原訴變更或追加他訴，但擴張或
    減縮應受判決事項之聲明者，不在此限，此為民事訴訟法第
    255條第1項第3款所明定。原告起訴時就金錢賠償部分，係
    請求被告給付新台幣（下同）1,500,000 元，嗣於起訴狀繕
    本送達後，變更該部分請求之金額為4,189,224 元（本院卷
    1 第177-182 頁），核屬擴張應受判決事項之聲明，核無不
    合，應予准許。
二、原告主張：伊因頻尿、陰道發炎等症狀，自民國90年12月間
    起至94年2月2日止，至被告開設於高雄市○○區○○街10號
    之高仁婦科診所就診。詎被告自91年3、4月間起，陸續以「
    人生海海，死就算」、「愛吃藥，一點病痛都無法忍耐」、
    「你又來了」等言詞辱罵或嘲笑伊；又於伊詢問卵巢水瘤會
    不會好時，答以「一輛摩托車什麼時候會壞，我怎麼知道」
    等不可理喻之詞，另於超音波檢查前，經伊詢問是否要喝水
    時，以兇惡口氣回答「你緊張什麼，我叫你喝才喝」；復屢
    次嘲弄伊愁眉苦臉，日子過得很痛苦。伊因而懼怕被告，於
    93 年9月21日由伊夫陪同就診，並詢問被告服用抗憂鬱藥物
    導致心跳加快應如何處理，被告自此即知悉伊患有憂鬱症，
    惟竟不改其嘲弄、羞辱之態度，於94年2 月2 日一見伊進診
    療室，即轟吼「你很愛看病，一月份到現在就看幾次，一點
    痛都沒辦法忍耐，健保局會約談哦」等語，終至伊兩年多來
    之忍耐完全崩潰，病情惡化轉為重度憂鬱症，已達發瘋自殺
    邊緣。基上，被告侵害伊之身體、健康及人格權，自應負損
    害賠償責任，爰依民法第184 條、195 條第1 項規定，請求
    被告應公開道歉、於新聞紙刊登道歉聲明，且賠償伊醫療費
    新台幣46,190元、交通費48,000元、看護費669,000 元、薪
    資損失1,946,034 元、兼職損失480,000 元及精神慰撫金1,
    000,000 元，合計4,189,224 元。並聲明：(一)被告應真誠向
    原告公開道歉。(二)被告應於自由時報顯著版面登載對原告之
    道歉聲明。(三)被告應給付原告4,189,224 元。(四)訴訟費用由
    被告負擔。(五)願供擔保，請准宣告假執行。
三、被告則以：伊因原告自認其婦科病情嚴重，會引起生命危險
    ，而安撫原告其病情不至引起死亡，並以「人生海海」四字
    予以開導，並無以任何言詞羞辱、嘲笑原告；伊身為醫師，
    並無羞辱原告之必要或理由，倘伊有原告所指羞辱、口氣惡
    劣、傷害等行為，原告當無可能繼續前來看診；又依據醫學
    臨床經驗、研究，單單失眠即可能引發憂鬱症，且憂鬱症與
    腦部神經傳導物質失衡有關，而原告自承早已出現失眠症狀
    ，是其罹患重鬱症當係自身失眠症狀所引發，及其腦部神經
    傳導物質缺乏所致，與伊之醫療行為間並無因果關係；另原
    告請求之醫療費諸多係屬眼科、耳鼻喉科、復健科等診療費
    用，與其憂鬱症之醫療無關，其請求計程車費亦超乎醫療必
    要費用之範圍，而原告罹患憂鬱症尚非達於無法自理生活之
    程度，其雇請看護並非必要，再者，原告已屆齡退休，並得
    請領終身俸，其請領終身俸之權利，並不因罹患憂鬱症而喪
    失，自無損害可言，且其領有月薪退休俸，即無庸再兼職，
    故其亦無兼職損失，末者，原告請求精神慰撫金1,000,000
    元亦屬過高等語，資為抗辯，並聲明：(一)原告之訴駁回。(二)
    訴訟費用由原告負擔。(三)如受不利判決，願供擔保請准宣告
    假執行。
四、兩造不爭之事實：
    原告自94年12月間起至94年2月2日止，至被告開設於高雄市
    三民區○○街10號之高仁婦科診所就診。
五、本件爭點：
  (一)被告有無對原告陳述「人生海海，死就算」、「愛吃藥，一
    點病痛都無法忍耐」、「你又來了」、「一輛摩托車什麼時
    候會壞，我怎麼知道」、「你緊張什麼，我叫你喝才喝」、
    「你很愛看病，一月份到現在就看幾次，一點痛都沒辦法忍
    耐，健保局會約談哦」，或謂原告愁眉苦臉，日子過得很痛
    苦等7類言詞？
  (二)若有，原告之憂鬱症由輕度轉為重度與此有無因果關係？其
    人格權有無受侵害？
  (三)如被告應負損害賠償責任，原告請求之醫療費用、計程車費
    、看護費用、薪資損失、兼職損失及精神賠償，是否有理由
    ？
六、被告有無對原告陳述「人生海海，死就算」、「愛吃藥，一
    點病痛都無法忍耐」、「你又來了」、「一輛摩托車什麼時
    候會壞，我怎麼知道」、「你緊張什麼，我叫你喝才喝」、
    「你很愛看病，一月份到現在就看幾次，一點痛都沒辦法忍
    耐，健保局會約談哦」，或謂原告愁眉苦臉，日子過得很痛
    苦等7類言詞？
  (一)原告主張被告曾對其陳述上述7 類言詞，為被告所否認，並
    稱其僅曾以「人生海海」四字開導原告。經查，原告就其主
    張之前揭事實，業據提出94年3 月24日下午4 時30分起其偕
    證人乙○○至被告診所與被告、被告妻、診所護士對話之錄
    音帶1 捲及錄音譯文為證（見94年度雄調字第215 號卷第5-
    35頁及證物袋），而該錄音帶經本院勘驗結果，其內容與前
    揭錄音譯文所載內容相符，亦有勘驗筆錄在卷可按（本院卷
    2 第241 頁）。又依上開錄音譯文，被告自承「我講過：人
    生海海，若該死，死就算」乙語（見調字卷第13頁）；及於
    原告敘述94年2 月2 日看診經過時，與原告有如下對話：被
    告稱「你說哪一句？」，原告謂「第一，健保局會約談我」
    ，被告答稱「我是好心」、「健保局虧損，報紙說高就診者
    有可能被約談，調我們的病歷... 」（見調字卷第7 、8 頁
    ），是揆諸其語意，被告並不否認當日曾對原告述及健保局
    可能會約談原告之事。至原告所指其餘5 類，及94年2 月2
    日被告併稱「你很愛看病... 一點痛都沒辦法忍耐」等語詞
    ，被告於對話中均予否認，並多次反問或解釋，而無從憑佐
    其曾出此等言語。據上，前揭錄音帶及譯文僅足證明被告曾
    對原告陳述「人生海海，若該死，死就算」、「健保局會約
    談」等語，而不足證明被告尚有述稱原告所指其餘5 類等之
    言詞。
  (二)至證人即與原告有實質上夫妻關係之乙○○固到庭證述，原
    告於甫看診後或回到家時，曾告訴其被告說過「人生海海，
    死就算」、「流一點血不會死」、「一點病痛都無法忍耐」
    、「一輛摩托車什麼時候會壞，我怎麼知道」、「你緊張什
    麼，我叫你喝才喝」等令原告不舒服之話語（見卷2第213-2
    14頁），惟依該證人所述，其並非親身見聞被告對原告陳述
    上開語詞，是其前揭所述自無從據為被告曾出該等言詞之認
    定。又證人即自93年9 月起至94年4 月止為原告看診之精神
    科醫師楊尚儒固結證稱：「病人說她聽李醫師說不要那麼怕
    死（台語），意思是指原告的病症沒什麼大不了，另我印象
    中還有一句比較深刻的是人生海海，死就算」等語（本院卷
    2 第191 頁），以其所言亦僅係轉述原告之敘述，且該傳轉
    內容所提及之「人生海海，死就算」等詞，亦未超逾前揭錄
    音帶及譯文已足證明之範圍，是此一證人上開所述亦無足據
    為有利於原告之判斷。
  (三)據上，堪認被告應曾對原告述說「人生海海，若該死，死就
    算」、「健保局會約談」等語；至原告主張被告尚曾講述其
    餘5 類等言詞，難認屬實。
七、原告之憂鬱症由輕度轉為重度，與被告曾對其稱「人生海海
    ，若該死，死就算」、「健保局會約談」等語，有無因果關
    係？原告之人格權有無受侵害？
  (一)經查，原告於92年起因失眠等症狀，陸續至高雄市立聯合醫
    院（婦幼醫院）、高雄醫學大學附設中和紀念醫院（下稱高
    醫）及翁俊六聯合診所就診，於92年4 月間經診斷為罹患精
    神官能性憂鬱症（NEUROTIC DEPRESSION ，婦幼醫院診斷）
    ，於93年9 月間經診斷為有憂鬱現象，有可能是憂鬱症（
    Depressive Disorder） ，另有廣泛性的焦慮（General-
    ized anxiety disorder） （高醫診斷）；嗣於94年3 、4
    月間，原告出現重鬱狀態（in state of Major Depression
    ）或重鬱發作現象（Major depression episode）（高醫診
    斷），而經高醫核開病名為重度憂鬱症、重鬱病之診斷證明
    書、病歷摘要表等情，有該等醫療院所病歷紀錄（均見外放
    證物袋）、高醫94年3 月18日診斷證明書及94年4 月22日病
    歷摘要表（原告準備書 (三)狀 證4 ，見外放證物袋）在卷
    可稽，並經證人楊尚儒證述屬實（本院卷2 第187-189 頁）
    。據上，堪認原告之精神病症於94年3 、4 月間確有轉為重
    鬱症之情況。
  (二)然以，憂鬱症之成因係屬多重，包括生物學上、社會學上、
    心理學上的因素都有，很難判定為單一原因造成；而憂鬱症
    病情惡化之原因可能是停藥、遇到較大壓力如家人死亡或經
    濟上之困難、氣候變化、遇到身體生理變化如甲狀腺機能異
    常；若就原告病情認知而論，被告所說「人生海海，死就算
    」等語詞，是否導致原告病情惡化，並無法判斷等情，業據
    證人楊尚儒證述明確（本院卷2 第187-188 、191 頁）。因
    之，自難認被告所出之前揭2 類話語，與原告之精神狀況轉
    惡為重鬱症有因果關係，是則，原告之身體、健康等人格權
    尚難認有因此受損之情。
八、綜上所述，被告固曾對原告稱「人生海海，若該死，死就算
    」、「健保局會約談」等語，然此與原告之精神病症惡化為
    重鬱症並無因果關係，原告之身體、健康等人格權難認因此
    受有損害。從而，原告依民法第184 條、第195 條第1 項規
    定，請求被告道歉、刊登道歉聲明及賠償4,189,224 元，洵
    屬無據，應予駁回。又其訴既經駁回，其假執行之聲請即失
    所依附，應併予駁回。
九、兩造其餘攻擊防禦方法，無礙本件勝負之判斷；又被告既毋
    庸負損害賠償責任，本院即無再予審究上述(三)該爭點之必要
    。爰均不一一論敘，附此敘明。
十、結論：本件原告之訴為無理由，依民事訴訟法第78條規定，
    判決如主文。
中    華    民    國    95    年    4     月    6     日
                  民事第一庭法  官  甯  馨
正本係照原本作成。
如不服本判決，應於送達後20日內，向本院提出上訴狀並表明上
訴理由，如於本判決宣示後送達前提起上訴者，應於判決送達後
10日內補提上訴理由書（須附繕本）。
中    華    民    國    95    年    4     月    6     日
                            書記官  林麗文


司法院資訊處製作；財團法人民間司法改革基金會備份。
